臺灣高雄地方法院刑事判決　　　　　　 100年度選訴字第74號
公　訴　人　臺灣高雄地方法院檢察署檢察官
被　　　告　陳儀鳳
選任辯護人　康清敬律師
被　　　告　吳宗清
選任辯護人　郭福三律師
被　　　告　朱春能
上列被告因違反公職人員選舉罷免法等案件，經檢察官提起公訴
（99年度選偵字第204號），本院判決如下：
    主  文
陳儀鳳無罪。
吳宗清犯有投票權人收受賄賂罪，處有期徒刑參月，褫奪公權壹
年，所收受之賄賂新臺幣伍佰元沒收之。又共同犯公職人員選舉
罷免法第九十九條第一項之交付賄賂罪，處有期徒刑壹年捌月，
褫奪公權年，交付及預備交付之賄賂新臺幣壹萬零伍佰元沒收
之，其中新臺幣柒仟伍佰元與真實姓名年籍均不詳之成年人連帶
沒收之。應執行有期徒刑壹年拾月，緩刑參年，並應於本判決確
定後壹年內，向公庫支付新臺幣壹拾萬元，褫奪公權年。所收
受、交付及預備交付之賄賂合計新臺幣壹萬壹仟元，均沒收之，
其中新臺幣柒仟伍佰元與真實姓名年籍均不詳之成年人連帶沒收
之。
朱春能共同犯有投票權人收受賄賂罪，累犯，處有期徒刑參月，
如易科罰金，以新臺幣壹仟元折算壹日。褫奪公權壹年。扣案之
所收受之賄賂新臺幣伍佰元沒收之。
    事  實
一、朱春能前因詐欺案件，經本院以93年度簡字第4430號判處有
    期徒刑5月確定，於民國95年10月25日易科罰金執行完畢。
二、緣陳儀鳳為高雄縣市合併後第一屆高雄市阿蓮區阿蓮里里長
    候選人，吳宗清則係該里里民。詎某真實姓名年籍不詳之成
    年人為求陳儀鳳順利當選，竟於民國99年11月22日下午5時
    許，前往吳宗清位於高雄縣阿蓮鄉（現改制為高雄市阿蓮區
    ○○○路112巷11弄2號住處前，將現金新臺幣（下同）
    13,000元交予具有投票權之吳宗清，其中500元係向吳宗清
    買票，另囑託吳宗清以每票500元之代價將所餘款項交付予
    具有投票權之同巷弄住戶，並要求渠等於本次里長選舉中投
    票支持陳儀鳳，吳宗清除基於收受賄賂之犯意，當場收受
    500 元，允諾投票支持陳儀鳳外，另與該名成年人共同基於
    對於有投票權人交付賄賂，使之為投票權一定行使之犯意聯
    絡，旋陸續於附表所示之時間、地點，交付附表所示現金予
    附表所示之有投票權人（均經檢察官另案為不起訴處分），
    其中附表編號5部分係透過與郭莉姍具收受賄賂犯意聯絡之
    朱春能轉交，並向渠等請託將其個人及戶內有投票權之人（
    林惠菁戶內共有5票、石朱素沉戶內共有2票、謝可仁戶內共
    有4票、邱良琦戶內共有2票、陳益昌戶內共有4票），於投
    票時均應圈選候選人陳儀鳳，而附表所示有投票權人收受後
    ，允於本次里長選舉投票支持陳儀鳳之為投票權一定行使（
    吳宗清另將其中1,500元交付予無投票權之阮鈺婷，迄查獲
    時止，仍有1,500元尚未發出）。嗣吳宗清、朱春能於偵查
    中均自白上情，潘德發、朱春能、林惠菁依序繳回已收受之
    賄款500元、500元、2,500元。
三、案經高雄市政府警察局湖內分局報請臺灣高雄地方法院檢察
    署檢察官偵查起訴。
    理  由
壹、證據能力部分：
一、被告吳宗清、朱春能部分
    按被告以外之人於審判外之陳述，雖不符刑事訴訟法第159
    之1至第159條之4之規定，而經當事人於審判程序同意作為
    證據，法院審酌該言詞陳述或書面陳述作成時之情況，認為
    適當者，亦得為證據。當事人、代理人或辯護人於法院調查
    證據時，知有第159條第1項不得為證據之情形，而未於言詞
    辯論終結前聲明異議者，視為有前項之同意。刑事訴訟法第
    159之5定有明文。經查，檢察官、被告吳宗清及其辯護人、
    被告朱春能均對於本判決所引用就被告吳宗清、朱春能2人
    以外之人於審判外之言詞或書面陳述，同意作為證據，本院
    審酌上開證據作成時之情狀，並無違法或不當等情形，且與
    本案相關之待證事實具有關聯性，認為以之作為本案之證據
    亦屬適當，爰依前揭規定，認均應有證據能力。
二、被告陳儀鳳部分
（一）按被告以外之人於審判外之言詞或書面陳述，除法律有規
      定者外，不得作為證據，刑事訴訟法第159條第1項定有明
      文。查朱春能、林惠菁、石朱素沉、謝可能、邱良琦、陳
      益昌於警詢時所為之陳述，被告陳儀鳳均否認其證據能力
      ，經核復不符合刑事訴訟法第159條之2、第159條之3、第
      159條之5等規定，應無證據能力。
（二）按被告以外之人於偵查中向檢察官所為陳述，除顯有不可
      信之情況者外，得為證據，刑事訴訟法第159條之1第2項
      定有明文。偵查中對被告以外之人（包括證人、鑑定人、
      告訴人、被害人及共同被告等）所為之偵查筆錄，或被告
      以外之人向檢察官所提之書面陳述，性質上均屬傳聞證據
      。惟現階段刑事訴訟法規定檢察官代表國家偵查犯罪、實
      施公訴，依法其有訊問被告、證人及鑑定人之權，證人、
      鑑定人且須具結，而實務運作時，檢察官偵查中向被告以
      外之人所取得之陳述，原則上均能遵守法律規定，不致違
      法取供，其可信度極高。查吳宗清、朱春能、林惠菁、石
      朱素沉、謝可能、邱良琦、陳益昌、潘德發、郭莉珊、阮
      鈺婷偵查中以證人身分所為之證述，均依法經具結，被告
      陳儀鳳及其辯護人均未曾提及檢察官在偵查時有不法取供
      之情形，且未釋明上開供述有何「顯有不可信之情況」之
      情形，依本案卷證，綜合訊問時之外部情況，為形式上之
      觀察或調查，並未見有何非出於其真意而為供述、或違法
      取供之情事，並無顯有不可信之情況，依前述說明，自具
      有證據能力。
（三）按被告以外之人，於審判外之言詞或書面陳述，除法律有
      規定者外，不得作為證據；又被告以外之人（包括證人、
      鑑定人、告訴人、被害人及共同被告等）於檢察事務官、
      司法警察官或司法警察調查中所為之陳述，與審判中不符
      時，其先前之陳述具有較可信之特別情況，且為證明犯罪
      事實存否所必要者，得為證據，刑事訴訟法第159條第1項
      、第159條之2分別定有明文。本件被告陳儀鳳之辯護人否
      認證人吳宗清、潘德發於警詢陳述之證據能力。然查，
      證人吳宗清就被告陳儀鳳交付1萬3,000元之時間及地點，
      於警詢陳稱「於99年11月22日下午5時許」、「在伊家門
      口交付」，於審理時則稱：「於99年11月22日晚上7、8時
      」、「在伊家裡面桌上交付」，前後不符。證人潘德發
      於警詢稱：伊與另一位里長選舉候選人潘朝雄係遠親，伊
      支持潘朝雄，吳宗清曾跟伊說這次里長選舉支持潘朝雄等
      語，然於審理時則改稱：這次里長選舉伊沒有支持任何人
      ，伊沒說過吳宗清係支持潘朝雄等語，亦有不符。本院斟
      酌證人吳宗清、潘德發於偵訊及本院審理時均未提及警詢
      所為之陳述受不當外力干擾，且其等之警詢陳述距案發時
      間不到1星期，記憶最清晰，而於本院審理中作證時距案
      發時間已逾5個月，時間較為久遠，顯然警詢陳述當時記
      憶較為深刻，不致因時隔日久而遺忘案情，依此可認上揭
      證人於警詢之陳述，客觀上應具有較可信之特別情況，復
      為證明犯罪事實存否所必要，應可採為本案證據。
（四）按被告以外之人於審判外之陳述，雖不符刑事訴訟法第
      159之1至第159條之4之規定，而經當事人於審判程序同意
      作為證據，法院審酌該言詞陳述或書面陳述作成時之情況
      ，認為適當者，亦得為證據。當事人、代理人或辯護人於
      法院調查證據時，知有第159條第1項不得為證據之情形，
      而未於言詞辯論終結前聲明異議者，視為有前項之同意。
      刑事訴訟法第159之5定有明文。查檢察官、被告陳儀鳳及
      其辯護人均對於本判決所引用之其餘傳聞證據，未於言詞
      辯論終結前聲明異議，本院審酌上開證據作成時之情狀，
      並無違法或不當等情形，且與本案相關之待證事實具有關
      聯性，認為以之作為本案之證據亦屬適當，爰依前揭規定
      ，認均應有證據能力。
貳、有罪部分
一、前揭事實，業據被告吳宗清、朱春能於警詢、偵訊及本院審
    理時均自白不諱，核與證人潘德發、林惠菁、石朱素沉、謝
    可仁、邱良琦、陳益昌於警詢及偵訊證述相符，復有潘德發
    、朱春能、林惠菁依序繳回已收受之賄款500元、500元、
    2,500元扣案可佐，足認被告吳宗清、朱春能上開任意性之
    自白，與事實相符，堪予採信。至於被告吳宗清稱同案被告
    陳儀鳳係上揭交付13,000元予伊並委託伊賄選之人云云，然
    因查無其他補強證據，尚難據以採為不利陳儀鳳之認定，詳
    下述參說明，僅足以認定被告吳宗清係受某真實姓名年籍不
    詳之成年人委託為上開賄選犯行。從而，本件事證明確，被
    告吳宗清、朱春能上揭犯行，應堪認定。
二、論罪科刑
（一）按投票行賄罪之處罰分別規定於刑法第144條及公職人員
      選舉罷免法第99條第1項，而公職人員選舉罷免法第99條
      第1項為刑法第144條之特別法，依特別法優於普通法之規
      定，應優先適用公職人員選舉罷免法；復按公職人員選舉
      罷免法第99條第1項投票行賄罪，以對於有投票權之人，
      行求、期約或交付賄賂或其他不正利益，而約其不行使投
      票權或為一定之行使者為構成要件。其行求、期約、交付
      行為，係屬階段行為，倘已完成最後階段之交付賄賂行為
      ，之前之行求、期約行為均已被吸收而不再論罪。又其行
      求賄選階段，屬行賄者單方意思表示行為，不以相對人允
      諾為必要，而交付賄選階段，除行賄者有實施交付賄賂行
      為外，因對收受賄賂者，刑法第143條有投票受賄罪之處
      罰規定，二者乃必要共犯中之對向犯，以二個以上之行為
      者，彼此相互對立之意思經合致而成立犯罪，雖不以收受
      者確已承諾，或進而為一定投票權之行使為必要，仍須於
      行賄人交付賄賂或其他不正利益時，受交付之相對人對其
      交付之目的已然認識而予收受，其交付賄賂或其他不正利
      益之犯行始克成立，行賄者方得論以交付賄賂罪（最高法
      院94年度臺上字第3819號判決參照）。是核被告吳宗清、
      朱春能上揭各收受500元，允於里長選舉時投票支持陳儀
      鳳之所為，均係犯刑法第143條第1項之有投票權人，收受
      賄賂，而許以其投票權為一定之行使罪。另被告吳宗清交
      付附表所示現金予附表所示有投票權人之所為，則係犯公
      職人員選舉罷免法第99條第1項對於有投票權之人，交付
      賄賂，而約其投票權為一定之行使罪。被告吳宗清就上開
      交付賄賂犯行，與某真實姓名年籍不詳之成年人；被告朱
      春能就上開有投票權人收受賄賂犯行，與其妻郭莉姍，各
      有犯意聯絡及行為分擔，均應論以共同正犯。
（二）次按刑法於94年2月2日修正公布（95年7月1日施行）刪除
      連續犯規定之同時，對於合乎接續犯或包括的一罪之情形
      ，為避免刑罰之過度評價，已於立法理由說明委由實務以
      補充解釋之方式，發展接續犯之概念，以限縮數罪併罰之
      範圍。而多次投票行賄行為，在刑法刪除連續犯規定之前
      ，通說係論以連續犯。鑑於公職人員選舉，其前、後屆及
      不同公職之間，均相區隔，選舉區亦已特定，以候選人實
      行賄選為例，通常係以該次選舉當選為目的。是於刪除連
      續犯規定後，苟行為人主觀上基於單一之犯意，以數個舉
      動接續進行，而侵害同一法益，在時間、空間上有密切關
      係，依一般社會健全觀念，難以強行分開，在刑法評價上
      ，以視為數個舉動之接續實行，合為包括之一行為予以評
      價，較為合理，於此情形，即得依接續犯論以包括之一罪
      。否則，如係分別起意，則仍依數罪併合處罰，方符立法
      本旨（參照最高法院99年度第5次刑事庭會議（一）決議
      ）。本案被告吳宗清為使陳儀鳳當選阿蓮里里長，在該里
      轄區內，接續向同選舉區如附表所示之人行賄，侵害同一
      法益，為接續犯，應僅論以一罪。
（三）被告吳宗清所犯投票收受賄賂與投票交付賄賂2罪間，犯
      意各別，行為互殊，應予分論併罰。被告吳宗清於偵查中
      即自白上開犯行，就所犯投票收受賄賂罪，應依公職人員
      選舉罷免法第111條第1項後段規定，減輕其刑；就所犯公
      職人員選舉罷免法第99條第1項之交付賄賂罪，應依同法
      第99條第5項前段之規定，減輕其刑。被告朱春能有上開
      事實欄所載之前科及執行紀錄，有臺灣高等法院被告前案
      紀錄表附卷可稽，其受有期徒刑之執行完畢後，5年以內
      故意再犯本件有期徒刑以上之罪，為累犯，應依刑法第47
      條第1項規定，加重其刑。被告朱春能於偵查中及審理時
      均自白上開投票收受賄賂犯行，爰依公職人員選舉罷免法
      第111條第1項後段規定，減輕其刑，並依法先加後減之。
（四）爰審酌被告吳宗清賄選及收賄行為、被告朱春能收賄行為
      均敗壞選風，影響選舉之公正性與社會之風氣，且破壞民
      主機制之正常運作，確屬不該，惟念及渠等於偵查中均已
      自白犯罪，有助檢察官查獲本案，被告吳宗清於犯本案前
      無任何犯罪前科紀錄，有臺灣高等法院被告前案紀錄表附
      卷可參，素行良好，並考量2人所收受賄款之金額、吳宗
      清交付賄賂之金額、人數、手段，兼衡其等3人犯罪動機
      、目的、生活狀況、智識程度等一切情狀，分別量處如主
      文所示之刑，併就被告吳宗清部分，定其應執行之刑，及
      就被告朱春能部分，諭知易科罰金之折算標準。又按犯公
      職人員選舉罷免法第5章之罪或刑法分則第6章之妨害投票
      罪，宣告有期徒刑以上之刑者，並宣告褫奪公權，公職人
      員選舉罷免法第113條第3項定有明文，是被告吳宗清、朱
      春能所犯上開各罪，應依公職人員選舉罷免法第113條第3
      項、刑法第37條第2項之規定，分別宣告褫奪公權如主文
      所示，並依刑法第51條第8款之規定，就被告吳宗清部分
      擇其中最長部分執行之。
（五）又被告吳宗清未曾因故意犯罪而受有期徒刑以上刑之宣告
      ，已如前述，且已年屆70歲，其企圖使陳儀鳳當選，而一
      時失慮，偶罹刑典，然於本案查獲後，於偵查中及本院審
      理時均坦承犯行，節省有限司法資源，諒其經此偵、審程
      序之教訓，當知所警惕，信無再犯之虞，本院因認其所受
      宣告之刑，以暫不執行為適當，爰依刑法第74條第1項第1
      款之規定，諭知如主文所示之緩刑。復考量其圖以賄選方
      式使人當選，法治觀念較為淡薄，為使其能確實記取教訓
      ，建立正確之法治觀念，認宜命其履行一定負擔，乃考量
      其身分、經濟狀況及犯罪情節，爰依刑法第74條第2項第4
      款之規定，命被告吳宗清應於本判決確定後1年內，向公
      庫支付如主文所示之金額，以啟自新，並培養正確法治觀
      念。
（七）沒收部分：
   1、按（修正前）公職人員選舉罷免法第90條之1第3項（即現
      行第99條第3項規定）固規定預備或用以行求、期約或交
      付之賄賂，不問屬於犯人與否，沒收之。但如其賄賂已交
      付與有投票權之人收受，因收受者係犯刑法第143條第1項
      之投票受賄罪，其收受之賄賂應依同法條第2項之規定沒
      收之，如全部或一部不能沒收時，追徵其價額。故犯投票
      行賄罪者，其已交付之賄賂，自應依刑法第143條第2項之
      規定，於其對向共犯所犯投票受賄罪之從刑宣告追徵、沒
      收，不得再依上開規定沒收。其對向共犯所犯刑法第143
      條第1項之投票受賄罪，倘經檢察官依刑事訴訟法第253條
      規定，為職權不起訴處分；或依同法第253條之1規定，為
      緩起訴處分，上揭已交付予對向共犯之賄賂，亦應由檢察
      官依同法第259條之1規定，聲請法院對該對向共犯宣告沒
      收，仍不得依（修正前）公職人員選舉罷免法第90條之1
      第3項規定，對犯投票行賄罪或預備犯投票行賄罪之被告
      宣告沒收（最高法院96年度臺上字第3258號判決意旨參照
      ）。惟倘檢察官未對該對向共犯聲請單獨宣告沒收時，仍
      應依公職人員選舉罷免法第99條第3項之規定，於被告等
      所犯投票行賄罪之本案予以宣告沒收（最高法院99年臺上
      字第6957、5835、4787號判決參照）。再按共同正犯預備
      或用以行求、期約或交付之賄賂為新臺幣時，因係合併計
      算，為避免執行時發生重複沒收之情形，故各共同正犯之
      間係採連帶沒收主義，於裁判時應諭知被告共同犯罪所得
      之財物應與其他共同正犯連帶沒收之。但若共同正犯預備
      或用以行求期約或交付賄賂（如現金）之全部或一部業經
      扣案，則該扣案部分之應沒收物既無發生重複執行沒收之
      虞，即無適用共同正犯連帶沒收主義之餘地。依公職人員
      選舉罷免法第99條第3項規定宣告沒收時，僅須對於未扣
      案部分賄賂諭知共同正犯連帶沒收之旨，而就已扣案部分
      款項逕依上述規定宣告沒收即可，無庸一併諭知與其他共
      同正犯連帶沒收（最高法院98年度臺上字第7877號判決意
      旨參照）。
   2、本案收受賄賂之證人潘德發、林惠菁、石朱素沉、謝可仁
      、邱良琦、陳益昌等涉犯刑法第143條第1項之投票受賄罪
      部分，業經臺灣高雄地方法院檢察署檢察官於100年2月15
      日以99年度選偵字第204、274、364號為職權不起訴處分
      在案，此有該不起訴處分書附卷可稽（見偵一卷，頁244
      ～246），其等所收受之賄賂合計9,000元，均尚未經檢察
      官聲請單獨宣告沒收，是吳宗清交付其等之賄賂與尚未發
      放之賄賂1,500元，合計1萬500元，均為吳宗清與真實姓
      名年籍均不詳之成年人所共同交付或預備交付之賄賂，應
      依公職人員選舉罷免法第99條第3項之規定，於被告吳宗
      清所犯投票交付賄賂罪項下，宣告沒收，其中潘德發、林
      惠菁已依序繳回所收受之賄賂500元、2,500元均扣案，故
      僅就未扣案之7,500元（計算式：10,000000000,500＝
      7,500），諭知與真實姓名年籍均不詳之成年人連帶沒收
      。另扣案之朱春能所報繳收受之賄賂500元，因被告朱春
      能業經起訴刑法第143條第1項之投票受賄罪，應刑法第
      143條第2項之規定，在被告朱春能所犯投票受賄罪項下，
      諭知沒收該500元，而無庸在被告吳宗清所犯投票交付賄
      賂罪項下宣告沒收。另被告吳宗清犯投票收賄罪所收受之
      賄賂500元，應依刑法第143條第2項之規定，在其所犯投
      票受賄罪項下，諭知沒收。
參、無罪部分
一、公訴意旨略以：被告陳儀鳳係前揭事實欄二所載於99年11月
    22日下午5時許，前往吳宗清位於高雄市○○區○○路112巷
    11弄2號住處前，將現金13,000元交予具有投票權之吳宗清
    ，其中500元係向吳宗清買票，另其餘款項囑託吳宗清以每
    票500元之代價交付予具有投票權之同巷弄之住戶，並要求
    渠等於本次里長選舉中支持陳儀鳳之人，因認被告陳儀鳳係
    犯公職人員選舉罷免法第99條第1項對於有投票權之人，交
    付賄賂，而約其投票權為一定之行使罪嫌云云。
二、按犯罪事實應依證據認定之，無證據不得認定犯罪事實；又
    不能證明被告犯罪者，應諭知無罪之判決，刑事訴訟法第15
    4條第2項、第301條第1項前段分別定有明文。次按認定不利
    於被告之事實，須依積極證據，茍積極之證據本身存有瑕疵
    而不足為不利於被告事實之認定，即應為有利於被告之認定
    ，更不必有何有利之證據，而此用以證明犯罪事實之證據，
    猶須於通常一般人均不至於有所懷疑，堪予確信其已臻真實
    者，始得據以為有罪之認定，倘其證明尚未達到此一程度，
    而有合理性之懷疑存在，致使無從為有罪之確信時，即應為
    無罪之判決（最高法院82年度臺上字第163號判決、76年臺
    上字第4986號、30年上字第816號等判例意旨可資參照）。
三、次按公職人員選舉罷免法第99條之交付賄選階段，除行賄者
    有實施交付賄賂行為外，因對收受賄賂者，刑法第143條有
    投票受賄罪之處罰規定，二者乃必要共犯中之對向犯，以二
    個以上之行為者，彼此相互對立之意思經合致而成立犯罪。
    次按被告或共犯之自白，不得作為有罪判決之唯一證據，仍
    應調查其他必要之證據，以察其是否與事實相符，為刑事訴
    訟法第156條第2項所明定。立法意旨在限制被告或共犯之自
    白在證據上之價值，並以補強證據之存在，協助發見真實。
    即使被告或共犯之自白係出於任意性，若別無其他補強證據
    存在，足以擔保其自白與事實相符，尚不得單憑自白而為不
    利於被告之認定，且此處所謂共犯，包括任意共犯及必要共
    犯（含對向犯罪之共犯）皆屬之，亦即仍須有補強證據以擔
    保該共犯自白之真實性，始得採為斷罪之依據，並非絕對可
    由法院自由判斷該共犯之自白或不利於己之陳述之證明力；
    若不為調查，而專憑此項供述據為被告犯罪事實之認定，即
    與上開規定有違。而所謂補強證據，則指除該自白本身外，
    其他足資以證明自白之犯罪事實確具有相當程度真實性之證
    據而言。雖其所補強者，非以事實之全部為必要，但亦須因
    補強證據與自白之相互利用，而足使犯罪事實獲得確信者，
    始足當之（最高法院74年台覆字第10號判例、97年度臺上字
    第932號、97年度臺上字第3755號、97年度臺上字第5406號
    、96年度臺上字第1133號判決意旨參照）。再按刑事審判上
    之共同被告，係為訴訟經濟等原因，由檢察官或自訴人合併
    或追加起訴，或由法院合併審判所形成，其間各別被告及犯
    罪事實仍獨立存在。若共同被告具有共犯關係者，雖其證據
    資料大體上具有共通性，共犯所為不利於己之陳述，固得採
    為其他共犯犯罪之證據，然為保障其他共犯之利益，該共犯
    所為不利於己之陳述，除須無瑕疵可指外，且仍應調查其他
    必要之證據，以察其是否與事實相符，不得專憑該項陳述作
    為其他共犯犯罪事實之認定，即尚須以補強證據予以佐證，
    不可攏統為同一之觀察；且共同被告間若具有對向性之關係
    ，為避免嫁禍他人而虛偽陳述，尤應有足以令人確信其陳述
    為真實之補強證據，始能據以為論罪之依據（最高法院96年
    度臺上字第901號判決意旨參照）。
四、公訴意旨認被告陳儀鳳涉犯上開公職人員選舉罷免法第99條
    第1項之對於具有投票權之人，交付賄賂，而約定其投票權
    為一定行使之罪嫌，無非以證人即共同被告吳宗清於偵訊之
    具結證述、搜索扣押筆錄、扣押物品目錄表、職務報告、戶
    籍資料、勘驗筆錄、蒐證影帶翻拍畫面等為其主要論據。訊
    據被告陳儀鳳堅詞否認有何賄選行為，辯稱：伊沒有於上揭
    時、地交付13,000元予吳宗清，伊與吳宗清不熟，不可能拜
    託他去買票等語。經查：
（一）證人即共同被告吳宗清於99年11月26日偵訊時稱：「陳儀
      鳳他騎機車來我家，看我和幾個人在喝酒，就丟2000元給
      我們，說要給我們買酒喝」、「我坦白說我在2、3天前，
      阿鳳（即陳儀鳳）丟2000元給我，當天我們晚上在那邊喝
      酒，我把500元分給8號的姓潘（即潘德發），還有11號姓
      謝（即謝可能）也是500元，在過去一戶13號也給500元。
      另外500元我自己收起來」、「陳儀鳳於99年11月22日星
      期一下午5點多拿13000元給我，要我幫他處理處理」、「
      陳儀鳳向我所居住之阿蓮鄉○○路112巷11弄之住戶買票
      」、「陳儀鳳拜託我將錢交給他們，拜託將選舉時要投陳
      儀鳳」、「他叫我一票買500，13000元有26票」、「陳儀
      鳳是在我家門口將錢交給我」等語（見偵一卷，頁47～49
      、51）；99年12月13日偵訊時結稱：「陳儀鳳此次選舉登
      記後，來我家找過我拜訪很多次。他在99年11月22日下午
      5 點騎乘機車到我家門口，陳儀鳳跟我說拜託我11弄內的
      人」、「陳儀鳳他先問我這一弄有多少選舉權人。因為我
      們那一弄裡沒有幾戶，除了新搬來我比較不認識，不然住
      在裡面好幾年的人，我就知道1戶裡面住多少人。我住在
      該巷弄內已經有40幾年，所以我清楚每戶大概的人數」、
      「陳儀鳳交13000元給我時，沒有其他人在場」等語（見
      偵一卷，頁177～178）。其於本院審理時則否認偵查中曾
      稱陳儀鳳騎機車到伊家，見伊與幾位朋友在喝酒，即丟
      2000元給伊之情節（見本院卷，頁100），並具結證稱：
      陳儀鳳於99年11月22日晚上7、8時許左右到伊家，在伊家
      中桌子上交付13000元予伊，叫伊這條巷子（即民族路112
      巷11弄）幫她發一發，每票500元，要求里長投票時要支
      持她等語（見本院卷，頁99、99反面、111～101反面）。
      由上可知，證人吳宗清有關被告陳儀鳳是否騎機車到伊家
      ，見與幾位朋友在喝酒，丟2000元給伊，及被告陳儀鳳交
      付13000元予伊之時間係99年11月22日下午5時，抑或是晚
      上7、8時，交付地點究竟係在伊家門口，抑或是家裡面桌
      子上等各節，偵查與審理之證述前後不一，其所述之憑信
      性，已有可疑。況依證人吳宗清所證情節，其與被告陳儀
      鳳係共犯關係，揆諸上揭說明，其上揭證述尚須有足以令
      人確信其陳述為真實之補強證據，始足以採為不利於被告
      陳儀鳳之認定，合先敘明。
（二）又卷附證人朱春能、林惠菁、石朱素沉、謝可能、邱良琦
      、陳益昌、潘德發、阮鈺婷等人之證述均僅提及吳宗清有
      交付賄賂，並要求渠等投票支持陳儀鳳之情節，然均未提
      及被告陳儀鳳有委託吳宗清買票，或交付13000元予吳宗
      清之情節，自無從擔保吳宗清前揭不利被告陳儀鳳證述之
      真實性。
（三）另員警於99年11月26日2時15分至3時15分前往被告陳儀鳳
      位於高雄市阿蓮區○○巷○○街12巷39弄2號住處搜索，
      ，固發現被告陳儀鳳於2009年5月21日行事曆內記載「吳
      宗清蔡添進姊夫」等字，此有蒐證照片可佐（見偵一卷，
      頁222），並扣得現金2萬9,100元、隨身碟1支、錄音筆1
      支等物。然查，上開行事曆記載「吳宗清蔡添進姊夫」等
      字之日期係98年5月21日與證人吳宗清所稱被告陳儀鳳係
      於99年11月22日交付賄款之日期不符，亦不足以擔保證人
      吳宗清上揭不利被告陳儀鳳證述之真實性。又扣案之現金
      2萬9,100元，被告陳儀鳳供稱係其女兒所有等語（見本院
      卷，頁110），亦無證據認定係被告陳儀鳳行賄所用。另
      隨身碟內容係含：「99阿蓮鄉體育會」目錄：內含小聯
      盟申請資料足球聯盟計畫、舞蹈聯盟計畫、自行車聯盟計
      畫、慢速壘球聯盟計畫、阿蓮國小田徑隊、阿蓮國小足球
      A 隊、阿蓮國小足球B隊、阿蓮國中足球隊、阿蓮社交舞A
      班、阿蓮社交舞B班等10個檔案。「新資料夾」目錄：
      內有小狗照片2張、家庭合照3張、夜景照1張。「新增
      資料夾」目錄：內無任何資料。「團員名冊」目錄：內
      有申請表12個、活動計畫12個、團員名冊12個。「鐵馬
      協會」檔案：內為陳玉輝等人姓名、生日、現職、聯絡電
      話等資料；錄音筆內含3個檔案，編號1檔案為約3秒的音
      樂聲，編號2、3檔案均僅係細碎動作吵雜聲（各約36秒及
      3秒），此有勘驗筆錄在卷可稽（見偵一卷，頁222），均
      無從補強證人吳宗清前揭不利被告陳儀鳳證述之真實性。
五、綜上所述，本案檢察官所舉不利於被告陳儀鳳之證據，除證
    人即共犯吳宗清之證述外，並無其他補強證據，自難認定被
    告陳儀鳳有上開犯行，此外本院復查無其他積極證據得認定
    被告陳儀鳳確有檢察官所指對於有投票權之人，交付賄賂，
    而約其投票權為一定之行使犯行，揆諸首揭法條及判例意旨
    ，其犯罪尚屬不能證明，依法應諭知被告陳儀鳳無罪之判決
    。
據上論斷，應依刑事訴訟法第299條第1項前段、第301條第1項前
段，公職人員選舉罷免法第99條第1項、第3項、第5項、第111條
第1項後段、第113條第3項，刑法第11條、第28條、第143條第1
項、第2項、第47條第1項、第41條第1項前段、第51條第5款、第
8款、第9款、第37條第2項、第74條第1項第1款、第2項第4款，
刑法施行法第1條之1，判決如主文。
本案經檢察官鄧怡君到庭執行職務。
中    華    民    國    100    年    5    月    11    日
                  刑事第七庭  審判長法  官  陳  箐
                                    法  官  簡佩珺
                                    法  官  洪培睿
以上正本證明與原本無異。
如不服本判決應於收受送達後10日內向本院提出上訴書狀，並應
敘述具體理由；如未敘述上訴理由者，應於上訴期間屆滿後20日
內向本院補提理由書（均須按他造當事人之人數附繕本）「切勿
逕送上級法院」。
中    華    民    國   100    年    5     月    11    日
                                    書記官  秦富潔
附表
┌──┬────┬───────┬───────────┬──────┐
│編號│投票權人│時間          │地點                  │交付現金金額│
│    │        │              │                      │（新臺幣）  │
├──┼────┼───────┼───────────┼──────┤
│ 1  │潘德發  │99年11月23日中│高雄市○○區○○路112 │500元       │
│    │        │午某時        │巷11弄8號             │            │
├──┼────┼───────┼───────────┼──────┤
│ 2  │林惠菁  │99年11月22日晚│高雄市○○區○○路112 │2,500元     │
│    │        │間5時起至同年 │巷11弄某處            │            │
│    │        │月24日間某時  │                      │            │
├──┼────┼───────┼───────────┼──────┤
│ 3  │石朱素沉│99年11月24日早│高雄市○○區○○路112 │1,000元     │
│    │        │上某時        │巷11弄7號             │            │
├──┼────┼───────┼───────────┼──────┤
│ 4  │謝可仁  │99年11月23日晚│高雄市○○區○○路112 │2,000元     │
│    │        │間某時        │巷11弄某處            │            │
├──┼────┼───────┼───────────┼──────┤
│ 5  │郭莉姍  │99年11月23日晚│高雄市○○區○○路112 │吳宗清委託朱│
│    │        │間某時        │巷11弄13號            │春能轉交500 │
│    │        │              │                      │元予郭莉姍  │
├──┼────┼───────┼───────────┼──────┤
│ 6  │邱良琦  │99年11月22日晚│高雄市○○區○○路112 │1,000元     │
│    │        │間5時起至同年 │巷11弄2號前           │            │
│    │        │月24日間某時  │                      │            │
├──┼────┼───────┼───────────┼──────┤
│ 7  │陳益昌  │99年11月22日晚│高雄市○○區○○路112 │2,000元     │
│    │        │間5時起至同年 │巷11弄17號            │            │
│    │        │月24日間某時  │                      │            │
└──┴────┴───────┴───────────┴──────┘
附錄本案論罪科刑法條：
公職人員選舉罷免法第99條
對於有投票權之人，行求期約或交付賄賂或其他不正利益，而約
其不行使投票權或為一定之行使者，處 3 年以上 10 年以下有
期徒刑，得併科新臺幣1 百萬元以上 1 千萬元以下罰金。
預備犯前項之罪者，處 1 年以下有期徒刑。
預備或用以行求期約或交付之賄賂，不問屬於犯人與否，沒收之
。
犯第1項或第2項之罪，於犯罪後6個月內自首者，減輕或免除其
刑；因而查獲候選人為正犯或共犯者，免除其刑。
犯第 1 項或第 2 項之罪，在偵查中自白者，減輕其刑；因而查
獲候選人為正犯或共犯者，減輕或免除其刑。
中華民國刑法第143條
（投票受賄罪）
有投票權之人，要求、期約或收受賄賂或其他不正利益，而許以
不行使其投票權或為一定之行使者，處 3 年以下有期徒刑，得
併科 5 千元以下罰金。
犯前項之罪者，所收受之賄賂沒收之。如全部或一部不能沒收時
，追徵其價額。